【裁判字號】    97,訴,1422
【裁判日期】    980618
【裁判案由】    給付工程款等
【裁判全文】
臺灣臺南地方法院民事判決              97年度訴字第1422號
原      告  戊○○
                      （現寄押於臺灣臺南監獄執行中）
被      告  甲○○
            乙○○
            丙○○
                      （現於臺灣臺南監獄臺南分監執行中）
上列當事人間請求給付工程款等事件，經本院於民國98年6月4日
言詞辯論終結，判決如下：
    主  文
原告之訴駁回。
訴訟費用新臺幣壹萬陸仟伍佰玖拾元由原告負擔。
    事  實  及  理  由
壹、程序方面：
一、本件被告乙○○經合法通知，未於言詞辯論期日到場，核無
    民事訴訟法第386條所列各款情形，爰依原告之聲請，由其
    一造辯論而為判決。
二、按訴狀送達後，原告不得將原訴變更或追加他訴，但被告同
    意，或請求之基礎事實同一者，不在此限，民事訴訟法第25
    5條第1項第1款、第2款定有明文。本件原告針對系爭安平港
    工程及魚塭合夥債務之糾紛向被告甲○○請求給付之新臺幣
    （下同）535,000元部分，及向被告乙○○針對系爭安平港
    工程請求給付235,000元部分，原起訴主張之法律依據均為
    民法第184條第1項前段侵權行為之規定，然原告於本院民國
    98年6月4日審理中當庭變更以契約債務不履行之法律關係為
    請求依據，此核屬訴之變更，然被告甲○○於98年6月4日審
    理時當庭表示同意原告上開訴之變更，又因原告向被告乙○○請求之基礎事實同一，是原告上開訴之變更，於法尚無不
    合，應予准許。另原告對被告丙○○請求給付12,000元部分
    ，原僅以民法第184條第1項前段侵權行為之規定為請求法律
    依據，然於上開審理期日時復當庭追加以不當得利法律關係
    為請求基礎，此即屬訴之追加，又被告丙○○亦當庭表示同
    意原告所為此項訴之追加，揆諸上開規定，於法有據，應可
    准許，合先敘明。
貳、實體方面：
一、原告起訴主張：
  (一)緣被告甲○○為臺南市○區○○路某資源回收場負責人，其
    於95年11月20日向原告稱被告乙○○所承攬之臺南市安平港
    工程，有部分工程要委託原告施工，被告乙○○及甲○○共
    同委任原告將該港內某無主擱淺船拖出該港並整地，該擱淺
    船拖出解體變賣後，變賣所得每一頓原告分得4,000元。原
    告即與詠大鐵工所訂約，委請詠大鐵工所施工，並於95年12
    月1日派員至該港內進行施工，嗣經該港務警察告知未經主
    管機關許可，不得拖吊該船，原告始知被告乙○○未申請主
    管機關許可，該工程因此未能完成。而原告委請詠大重機（
    詠大鐵工所）施工安平港工程拖吊航道船隻時，已先行支付
    詠大鐵工所170,000元重機械款及違約賠償金100,000元（因
    該港警察禁止原告拖吊該船，致原告違約而賠償詠大重機10
    萬元）、自行雇用重機費200,000元，合計470,000元，故原
    告支出之費用共計470,000元，為此，爰依契約債務不履行
    之法律關係，請求被告甲○○、乙○○各賠償原告235,000
    元。
  (二)被告甲○○另於95年9月25日在上開資源回收場，向原告邀
    約合夥經營魚塭，雙方約定由原告負責整地及建設魚塭工作
    ，被告甲○○則以金錢投資200,000元，魚塭建設完成後，
    由被告甲○○經營魚塭，原告拿純利潤3分，其餘7分利潤歸
    被告甲○○。原告遂於95年10月初，在臺南縣七股鄉○○段
    地號0151至0274地號土地進行魚塭整地工程，詎被告甲○○
    於發生前開安平港工程之糾紛後即退出合夥，原告亦以車號
    ZI-5119號自小客車1部過戶給被告甲○○，以此抵償被告甲○○原投資之股金200,000元，系爭土地之整地及建設魚塭
    工作尚未完成，原告因上開工程，每天支出雇用挖土機1部
    （含小運搬車之油錢及駕駛費用）費用10,000元，合計施工
    30天，共花費300,000元。為此，爰依契約債務不履行之法
    律關係，請求被告甲○○賠償合夥魚塭所支出之費用300,00
    0元。
  (三)被告丙○○於96年1月間向原告承包臺南市○○區○○街1段
    61巷58弄8號住處之水電工程，原告以交付被告丙○○200公
    斤之電纜線（市價24,000元）及現金5,000元抵付工程款，
    系爭水電工程雖有完工，惟被告丙○○仍有溢收之工程款12
    ,000元未退還。為此，爰依不當得利及民法第184條第1項前
    段侵權行為之法律關係，請求被告丙○○返還上開金額等語
    。
  (四)並聲明：
   1.被告甲○○應給付原告535,000元。
   2.被告乙○○應給付原告235,000元。
   3.被告丙○○應給付原告12,000元，及自起訴狀繕本送達翌
     日起至清償日止，按年息百分之5計算之利息。
二、被告甲○○則以：
  (一)安平港工程部分：
  1.本件是因為在安平港的工地旁邊河道上有一艘擱淺鐵船，我
    與被告乙○○及原告言明將擱淺鐵船撈起來後，分解完賣得
    價金，扣除詠大鐵工所的工程費（包括怪手及吊車），大家
    再平分剩餘的款項，後來因為被告乙○○未申請主管機關許
    可，經港務警察告知不可以拖吊鐵船，所以鐵船未撈起來。
    詠大鐵工所的機械是原告負責叫的，我有交給原告工程款要
    支付給詠大鐵工所，此外，我尚有直接支付詠大鐵工所164,
    400元，詠大鐵工所在我清償所有工程費用後，有給我1份工
    程費用明細之請款單。又本件安平港糾紛，之前原告已與我
    們在安南區調解委員會調解過，有調解筆錄可憑。
  2.被告甲○○、乙○○等2人與原告合作拖吊鐵船之作業雖未
    完成，但工程費均係由被告甲○○分期以現金交由原告轉交
    給詠大鐵工所。被告乙○○於施工之初雖有開立乙份施工委
    任書給原告，但該份委託書是要請原告去找施作的機械公司
    。而原告所提出其與訴外人己○○（即詠大鐵工所）訂立之
    合約書，係原告自行與訴外人己○○訂約，被告乙○○並未
    授權原告與詠大鐵工所另行訂立合約書，原告所提之該份合
    約書上「乙○○」之姓名及名字上方之指印，均非被告乙○○本人所為。
  (二)魚塭部分：原告當初要於臺南縣七股鄉○○段151至274地號
    土地施作魚塭時，有邀我入股200,000元，我有同意並交付
    原告入股金200,000元，原告說將魚塭整地完成及建設好後
    ，交由我負責經營，原告拿純利潤3分，7分利潤歸我，但之
    後原告並無完成魚塭的建設，無法經營魚塭，而且又發生上
    開安平港詠大鐵工所工程款之糾紛，所以我就退股了。原告
    有以車號ZI-5119號自小客車1部抵償200,000元及開立面額
    各20,000元之本票10張，其中本票僅兌現1張，故原告總共
    還我220,000元（車輛1部抵償200,000元及兌現本票1張20,0
    00元），以此還我投資魚塭的股金及原告侵吞我原要付給詠
    大鐵工所之工程款等語，資為抗辯。
  (三)並聲明：原告之訴駁回。
三、被告乙○○抗辯則以：
  (一)安平港部分：本件是因為我在安平港的工地旁邊河道上有發
    現一艘擱淺鐵船，我與被告甲○○及原告言明將擱淺鐵船撈
    起來後，分解完賣得價金，扣除詠大鐵工所的工程費（包括
    怪手及吊車），大家再平分剩餘的款項，後來因為我未申請
    主管機關許可而無法將鐵船拖吊起來。我當初有開立1份施
    工委任書（見本院卷一第7頁、本院卷二第115頁）給原告，
    系爭施工委任書上的「貴公司」意指原告，意思就是這份委
    任書是我簽給原告的，是我要委託原告負責去撈廢船，詠大
    鐵工所的機械是原告找的，詠大鐵工所的費用都由被告甲○○付清了等語。
  (二)並聲明：原告之訴駁回。
四、被告丙○○則以：
  (一)本件是原告請我叫人來施作臺南市○○區○○街1段61巷58
    弄8號住處之水電工程，所以我有帶訴外人庚○○去原告的
    上開住處看要施作哪些工程，系爭水電工程是訴外人庚○○
    承包施作的，原告當場有給訴外人庚○○5,000元，之後原
    告說他有電纜線，想要用電纜線抵付工程款，原告後來給的
    電纜線約有60或70公斤，電纜線是由訴外人庚○○所開慶合
    工程行的師傅即我弟弟丁○○載走的，丁○○跟庚○○是一
    起開慶合工程行，載走電纜線那天我有在場。本件5,000元
    工程款及電纜線都不是我拿走的，都是庚○○的店收走的，
    而且原告女友的父親於刑事案件的偵查中有作證本件水電工
    程有完成等語抗辯。
  (二)並聲明：原告之訴駁回。
五、兩造不爭執及爭執事項如下：
  (一)兩造不爭執之事項：
  1.被告甲○○為臺南市○區○○路某資源回收場負責人，因被
    告乙○○所承攬之臺南市安平港工程內之河道有擱淺之鐵船
    欲拖吊清除，被告乙○○出具施工委任書給原告（本院卷一
    第7頁），請原告尋找業者拖吊清除上開鐵船，原告即與詠
    大鐵工所的負責人己○○訂立清除上開河道廢棄物之合約書
    （見本院卷二第76頁）。嗣於95年12月1日，原告所委請之
    詠大鐵工所至該港內進行施工時，經該港務警察告知未經主
    管機關許可不得拖吊該船，致未能完成拖吊。
  2.被告甲○○於95年9月25日在上開資源回收場與原告約定合
    夥經營魚塭，由原告負責整地及建設魚塭工作，被告甲○○
    則以金錢投資200,000元，魚塭建設完成後，約定由被告甲○○經營魚塭，原告拿純利潤3分，其餘7分利潤歸被告甲○○，原告遂於95年10月初，在臺南縣七股鄉○○段地號0151
    至0274地號土地進行魚塭整地工程，惟系爭土地之整地及建
    設魚塭工作尚未完成，被告甲○○於發生前開安平港工程（
    詠大鐵工所工程款）之糾紛後即退股。
  3.原告於臺南市○○區○○街1段61巷58弄8號住處之水電工程
    ，係由訴外人庚○○與丁○○施工完成，原告於施工完成前
    已交付5,000元給訴外人庚○○，並於施工完成後於上開住
    處在庚○○、丁○○及丙○○同時在場時，以電纜線抵付工
    程款，原告所交付之電纜線當天由訴外人庚○○、丁○○以
    車載走。
  (二)兩造之爭執事項：
  1.系爭安平港工程部分：
  系爭安平港工程區○○○道廢棄物（鐵船）之拖吊清除工程
    ，係被告甲○○、乙○○等2人共同委任原告拖吊清除？抑
    或原告與被告甲○○、乙○○係一起約定施作上開工程，約
    定先由原告將該港內某無主擱淺船拖出該港後解體變賣，變
    賣所得由其3人均分？
  原告針對安平港工程部分，以契約債務不履行之法律關係分
    別向被告甲○○、乙○○請求賠償原告因此支出之工程費用
    235,000元（即支付詠大鐵工所之工程款170,000元及違約金
    100,000元、自行雇用重機費200,000元，總計470,000元，
    被告甲○○、乙○○各賠償2分之1金額），有無理由？
  2.原告針對被告甲○○退出合夥魚塭之行為，以契約債務不履
    行之法律關係向被告甲○○請求賠償原告因此支出之工程費
    用300,000元（即原告因上開工程，每天支出雇用挖土機1部
    〈含小運搬車之油錢及駕駛費用〉費用10,000元，合計施工
    30 天，共花費300,000元），有無理由？
  3.系爭水電工程部分：
  系爭臺南市○○區○○街1段61巷58弄8號住處之水電工程係
    由何人所承攬施作？
  倘系爭水電工程係由被告丙○○所承攬，原告針對上開水電
    工程所交付抵付工程款之電纜線係200公斤？或是70公斤？
    原告所交付之電纜線價值是否逾越系爭工程款？原告向被告
    丙○○所請求之1萬2千元係如何計算？原告得否以不當得利
    及民法第184條第1項前段侵權行為損害賠償規定向被告丙○○請求1萬2千元？
六、茲就上開兩造之爭執事項，分述本院得心證理由如下：
  (一)按民事訴訟如係由原告主張權利者，應先由原告負舉證之責
    ，若原告先不能舉證，以證實自己主張之事實為真實，則被
    告就其抗辯事實即令不能舉證，或其所舉證據尚有疵累，亦
    應駁回原告之請求，最高法院17年上字第917號判例意旨參
    照。基此，原告就系爭安平港工程、魚塭之合夥契約及水電
    工程糾紛中所為之上開有利於己之事實，自均應負舉證責任
    。
  (二)系爭安平港工程部分：
  1.系爭安平港工程區○○○道廢棄物（鐵船）之拖吊清除工程
    ，係被告甲○○、乙○○等2人共同委任原告拖吊清除？抑
    或原告與被告甲○○、乙○○係一起約定施作上開工程，約
    定先由原告將該港內某無主擱淺船拖出該港後解體變賣，變
    賣所得由其3人均分？
    查原告主張被告乙○○、甲○○共同委任其拖吊清除上開安
    平港河道中鐵船，原告因此與訴外人己○○即詠大鐵工所訂
    約，自行委請詠大鐵工所進入安平港區施工，惟因被告乙○○未申請主管機關許可，港務警察即告知不得拖吊該鐵船，
    致該鐵船未能撈起等情，業據原告提出被告乙○○簽立之施
    工委任書及原告與訴外人己○○簽訂之合約書各1份在卷可
    佐，且訴外人己○○亦明確函覆本院：當時簽立之工程對象
    為原告，合約書上之乙○○之姓名為當時施工時，若聯絡不
    上原告時的工作現場管理人，是原告提供給我的，至於被告
    乙○○與原告是什麼關係，本人並不瞭解等語，有其98年5
    月12日陳報狀1份附卷為憑（見本院卷第226頁），原告及被
    告甲○○對於該陳報狀之真正及內容均不爭執。參以被告乙○○於本院97年12月31日準備程序中陳述系爭施工委任書確
    係其簽立交給原告，要委任原告負責去撈鐵船，系爭施工委
    任書上記載之「茲本公司承攬安平港區工程，因施工場地需
    要，今委託貴公司機械清除河道場地廢棄物（含雜草），恐
    口無憑，特立此書為憑」等語中「貴公司」字樣即係指原告
    一情明確（見本院卷二第126頁），足見被告乙○○簽立系
    爭施工委任書給原告時，被告乙○○主觀上係欲委任原告拖
    吊上開廢棄鐵船。復酌以被告甲○○亦於本院97年12月31日
    準備程序中陳稱系爭施工委任書係由其書寫後，交由被告乙○○簽名一節（見本院卷第124頁），則被告乙○○及甲○○對系爭施工委任書之內容意義及開立交與原告之用意應具
    有相同之理解與共識，始屬合理，又被告乙○○既已明確陳
    述系爭施工委任書係簽立給原告，意在委任原告拖吊上開鐵
    船一事，且被告甲○○亦不爭執有與被告乙○○共同商議為
    上開鐵船拖吊之行為，是互核前述各情，應認被告乙○○所
    述系爭施工委任書開立給原告之用意，係委任原告拖吊鐵船
    廢棄物一情，信而有據。是以，被告甲○○辯稱原告係與其
    等2人（即被告甲○○、乙○○）共同決定一起拖吊前開鐵
    船，並非其等2人委任原告為之云云，即非可採。再參兩造
    對於上開鐵船未能拖吊完成係因被告乙○○未申請主管機關
    許可之事實皆不爭執，準此，原告所為前開被告乙○○、甲○○委任其拖吊清除安平港區鐵船廢棄物，但因被告乙○○
    未申請主管機關許可而無法拖吊鐵船之主張，堪信為真實。
  2.原告針對安平港工程部分，以契約債務不履行之法律關係分
    別向被告甲○○、乙○○請求賠償原告因此支出之工程費用
    235,000元（即支付詠大鐵工所之工程款170,000元及違約金
    100,000元、自行雇用重機費200,000元，總計470,000元，
    被告甲○○、乙○○各賠償2分之1金額），有無理由？
  原告主張其支付詠大鐵工所之工程款170,000元部分，有被
    告提出之詠大鐵工所95年12月19日請款單1紙在卷可證（本
    院卷第60頁），兩造對於此請款單之真正亦不爭執，可認原
    告此部分已支付詠大鐵工所工程款170,000元之主張應屬事
    實，惟被告甲○○、乙○○辯稱已將部分工程款交由原告轉
    交詠大鐵工所，被告甲○○亦辯稱已將詠大鐵工所其餘工程
    款164,400元清償完畢等語。而觀之原告於其告訴被告甲○○、乙○○詐欺之刑事案件偵查中，就安平港工程費用相關
    問題明確陳述：「（被告甲○○、乙○○就安平港部分工程
    交給你多少錢？）陸陸續續是18萬元，現金13萬元，包括罰
    金9萬元」一語（見臺灣臺南地方法院檢察署96年度交查字
    第687號偵查卷宗第29頁），可知原告就系爭安平港工程工
    程款部分，已自被告甲○○、乙○○處取得180,000元之金
    額，亦即被告甲○○、乙○○就系爭安平港工程應已交付原
    告達180,000元工程款之情屬實，則原告自被告甲○○、乙○○2人處取得之180,000元工程款實業已超過原告所主張支
    付給詠大鐵工所之170,000元，足認被告甲○○、乙○○就
    原告支付詠大鐵工所170,000元部分已為清償給付。
  再者，原告與被告甲○○針對系爭安平港工程部分，曾於96
    年3月1日15時在臺南市安南區調解委員會進行調解，雙方並
    達成調解內容之合意，約定：針對系爭安平港工程之債務糾
    紛，由原告以償還147,000元與被告甲○○之方式解決，被
    告甲○○嗣後不得再以任何理由向原告求償等語，有臺南市
    安南區調解委員會調解筆錄1份附卷可考（見本院卷第64頁
    ），並經本院向臺南市安南區公所調取該次調解筆錄等相關
    資料核閱相符，復參以前述被告甲○○、乙○○係共同委任
    原告為上開安平港工程一事，堪認原告與被告甲○○、乙○○間針對系爭安平港工程糾紛，已由原告與被告甲○○以上
    開調解之方式解決雙方之債務爭議，並以前開調解內容之約
    定作為兩造針對系爭安平港工程之債務會算結果之事實無訛
    。基此，原告就系爭安平港工程與被告甲○○、乙○○間委
    任契約之債權債務關係，應已以上開調解所達成之契約約定
    作為會算結果之新權利義務關係，原告不得再以原委任契約
    之法律關係另為主張請求甚明。至原告雖主張上開調解筆錄
    經法院不予核定，該調解筆錄無效云云，然查上開調解筆錄
    經臺南市安南區公所報請本院核定，本院審核後予以退回補
    正之理由為：該調解筆錄第5項「對造人手中如另握有聲請
    人於96年2月10日開立壹拾肆萬柒仟元整之本票，即日起亦
    屬無效」之約定，與票據係屬文義及無因證券之性質有違，
    應予補正；調解第6項約定宜補正為「本案之其餘民事請求
    權」等情，經本院依職權調取本院96年度南核字第830號債
    務糾紛民事卷核閱屬實，由此可見，上開調解筆錄並非經本
    院認定不予核定，僅係有上述退回補正之處，且上述補正之
    事項亦非涉及或否定原告與被告甲○○就系爭安平港工程所
    達成之調解內容，況縱上開調解筆錄未能經法院核定，亦僅
    係上開調解筆錄無法依鄉鎮市調解條例第27條第2項「經法
    院核定之民事調解，與民事確定判決有同一之效力，經法院
    核定之刑事調解，以給付金錢或其他代替物或有價證券之一
    定數量為標的者，其調解書得為執行名義」之規定，直接認
    定與民事確定判決有同一效力並作為執行名義，而非可遽認
    上開調解筆錄無效，亦即上開調解筆錄仍應具有私法上和解
    契約之效力，是原告主張該調解筆錄無效云云，洵不可採。
  又原告雖主張已支付詠大鐵工所違約金100,000元及自行雇
    用重機費200,000元云云，然依上開詠大鐵工所之請款單內
    容所示：詠大鐵工所針對系爭安平港工程之請款總金額為33
    4,400元，該金額實已包括清除廢船之違約金100,000元，又
    原告分別於1月19日、1月22日、2月2日、2月8日匯款給詠大
    鐵工所10,000元、90,000元、30,000元及40,000元，總計匯
    款170,000元，而被告甲○○則補足剩餘差額164,400元給詠
    大鐵工所等情至為明確，依此顯見，原告主張應付給詠大鐵
    工所違約金100,000元之部分，應已列入詠大鐵工所上開請
    款總金額334,400元內計算，且原告針對上開詠大鐵工所請
    款總金額亦僅僅支付170,000元，是原告主張除此170,000元
    之外，尚有支付詠大鐵工所違約金100,000元之部分，即有
    疑義。況原告迄至本件言詞辯論終結前，尚未能提出另有支
    付詠大鐵工所違約金100,000元及自行雇用重機費支出200,0
    00元之任何證據以實其說，是以，原告此部分主張，仍不可
    採。
  承上所述，原告支付詠大鐵工所170,000元之費用部分，業
    已由被告甲○○、乙○○交付之180,000元款項完全填補；
    又原告與被告甲○○、乙○○針對系爭安平港工程契約糾紛
    一事，應認已經由原告與被告甲○○會算後，達成上開調解
    筆錄內容之和解約定，成立一新債權債務關係，原告不得再
    以原委任契約之法律關係另為請求，是原告針對系爭安平港
    工程之請求，均無理由。
  (三)原告針對被告甲○○退出合夥魚塭之行為，以契約債務不履
    行之法律關係向被告甲○○請求賠償原告因此支出之工程費
    用300,000元（即原告因上開工程，每天支出雇用挖土機1部
    〈含小運搬車之油錢及駕駛費用〉費用10,000元，合計施工
    30天，共花費300,000元），有無理由？
  1.原告主張其與被告甲○○約定合夥經營魚塭，由原告負責整
    地及建設魚塭工作，被告甲○○則以金錢投資200,000元，
    魚塭建設完成後，約定由被告甲○○經營魚塭，原告拿純利
    潤3分，其餘7分利潤歸被告甲○○，原告遂於95年10月初，
    在臺南縣七股鄉○○段地號0151至0274地號土地進行魚塭整
    地工程，系爭土地之整地及建設魚塭工作現尚未完成，被告
    甲○○於發生前開安平港工程（詠大鐵工所工程款）之糾紛
    後即退股等情，被告甲○○並不爭執，自堪信為真實。又對
    於原告主張其業已將原有之車號ZI-5119號自小客車過戶予
    被告甲○○以抵償被告甲○○投資之合夥股金200,000元一
    事，被告甲○○於本院98年6月4日審理中亦陳述其確有受讓
    原告上開車輛以抵償200,000元及原告開立面額各20,000元
    之本票10張有兌現1張，原告共還220,000元之金額係包括其
    投資魚塭之股金及原告侵吞之詠大鐵工所工程款一情明確（
    見本院卷第247頁背面）。復觀以上開調解筆錄第3項、第4
    項約定，即係被告甲○○同意以200,000元之價格購買原告
    所有之上開自小客車，而與原告及被告甲○○前述以上開車
    輛抵償被告甲○○投資魚塭之金額200,000元一節互核相符
    ，故此部分調解筆錄之約定，亦可認係原告與被告甲○○針
    對系爭魚塭之合夥契約糾紛所為之債權債務會算結果，以此
    作為解決系爭魚塭合夥契約之方式及依據，而成立新的債權
    債務關係，且如前揭說明，上開調解筆錄縱未經法院核定，
    仍具有私法上和解契約之效力，原告應不得以原合夥契約之
    法律關係復為請求。
  2.再者，縱認上開調解筆錄約定內容並非係針對系爭合夥魚塭
    契約之債務糾紛作一全面性之會算結果，原告雖仍可依原合
    夥契約向被告甲○○為請求之主張，然原告主張其就系爭合
    夥魚塭契約支出工程費用300,000元（即原告因上開工程，
    每天支出雇用挖土機1部〈含小運搬車之油錢及駕駛費用〉
    費用10,000元，合計施工30天，共花費300,000元）一節，
    並未舉出任何證據可資證明其確有該筆費用支出之事實，則
    原告此部分之請求，亦屬無據。
  (四)系爭水電工程部分：
  1.系爭臺南市○○區○○街1段61巷58弄8號住處之水電工程係
    由何人所承攬施作？
  原告雖主張系爭水電工程係由被告丙○○所承攬施作，故向
    被告丙○○請求返還溢付之工程款云云，惟為被告丙○○所
    否認，並以系爭水電工程係由訴外人庚○○承攬施作，且原
    告交付之5,000元及電纜線均由訴外人庚○○所開設之慶合
    工程行收走，其與本件水電工程無關，亦無收受上開款項及
    電纜線等情詞抗辯。經查，原告於臺南市○○區○○街1段6
    1巷58弄8號住處之水電工程，係由訴外人庚○○與丁○○施
    工完成，原告於施工完成前已交付5,000元給訴外人庚○○
    ，並於施工完成後於上開住處在庚○○、丁○○及丙○○同
    時在場時，以電纜線抵付工程款，原告所交付之電纜線當天
    由訴外人庚○○、丁○○以車載走等情，原告及被告丙○○
    均不爭執，自堪認真實。又原告雖主張其係將上開5,000元
    款項在上開住處交給被告丙○○，惟其亦不否認當場有看見
    被告丙○○將該筆5,000元款項拿給訴外人庚○○一情（見
    本院卷第124頁），則此無礙於上開5,000元款項係由訴外人
    庚○○收走之事實認定。
  又針對系爭水電工程由何人承攬施作，且上開工程款5,000
    元及電纜線由何人收受等節，經證人即實際施作系爭水電工
    程之庚○○於本院97年12月31日準備程序中證稱：系爭水電
    工程是我承包施作的，該工程是被告丙○○介紹我與他弟弟
    丁○○去做的，被告丙○○並沒有參與作這個工程，也與此
    工程無關，我並沒有因為被告丙○○介紹我作此工程而給他
    任何費用，我有開設慶合工程行，但是現在沒有開了，我當
    時去看本件水電工程施工位置要施作哪些項目時，原告有親
    自先拿5,000元給我本人，並說如果不夠的話，看還要補多
    少再說，在我們施工完畢的時候，原告說他有舊電纜線，想
    用電纜線抵付工程款，他就把電纜線搬出來給我們看，我看
    了之後就說可以，當天我們就把電纜線搬走等語明確（見本
    院卷第121、122頁）；及證人丁○○於97年12月10日本院準
    備程序時證述：系爭水電工程是被告丙○○介紹我去作的，
    我與訴外人庚○○有合開慶合工程行，被告丙○○沒有跟我
    們合開這間店，我也沒有因為被告丙○○介紹我去作此水電
    工程而給他任何費用，原告有用電纜線抵付水電工程款，電
    纜線是我與庚○○一起自原告上開住處即系爭水電工程施工
    處載走的等語至明（見本院卷第85、86頁），是綜前各情互
    核勾稽，足以認定系爭水電工程應係訴外人庚○○及丁○○
    向原告所承攬施作，且原告所交付之上開5,000元工程款係
    由訴外人庚○○收走，而用以抵付工程款之電纜線則係由訴
    外人庚○○及丁○○等2人載走等事實確屬真實。況原告對
    此部分之主張，除上開證據資料外，並未提出其他證據以資
    證明。準此，原告主張系爭水電工程係由被告丙○○所承攬
    施作且用以抵付工程款之電纜線係由被告丙○○收走云云，
    不足採信。
  而證人庚○○及丁○○對於如何得知原告所交付用以抵付系
    爭水電工程款之電纜線重量約為6、70公斤及原告交付電纜
    線當天是否有將電纜線以磅秤秤重等節，雖經證人庚○○於
    本院97年12月31日準備程序中證述係因原告交付電纜線當天
    ，原告有拿出磅秤來秤電纜線之重量，才知道電纜線重量約
    為6、70公斤一情（見本院卷第122頁），而與證人丁○○於
    97年12月10日本院準備程序中所為其係以電纜線的長度約45
    米來換算，因為以其工程業務上常常需要購買電纜線的經驗
    ，買新的電纜線之單據上面會寫100米重量是幾公斤，其是
    參考購買電纜線的單據資料，去換算原告給的電纜線長度應
    該是幾公斤，而會知道原告交付的電纜線總長度是45米，是
    因為載走電纜線當天，其與訴外人庚○○係直接把電纜線載
    去另外的工地施作工程，又因為工地每間房子的寬度都固定
    ，我們是以施作工地的房屋寬度去測電纜線的長度之證述情
    節相異互左，惟系爭水電工程係由訴外人庚○○及丁○○承
    攬施作，且原告交付之工程款5,000元及電纜線亦由訴外人
    庚○○或其與丁○○共同取走等事實，既經本院認定說明如
    上，則被告丙○○即與系爭水電工程之工程款給付無關，故
    縱證人庚○○與丁○○上開證述不一致，亦僅係涉及原告與
    訴外人庚○○及丁○○間針對系爭水電工程之工程款是否已
    以原告交付之電纜線抵付完畢或原告有無向訴外人庚○○及
    丁○○溢付系爭水電工程款之問題，是原告主張以證人庚○○及丁○○所為上開相左之證述作為此部分請求之有利證據
    ，亦非可採。
  2.倘系爭水電工程係由被告丙○○所承攬，原告針對上開水電
    工程所交付抵付工程款之電纜線係200公斤？或是70公斤？
    原告所交付之電纜線價值是否逾越系爭工程款？原告向被告
    黃國峰所請求之1萬2千元係如何計算？原告得否以不當得利
    及民法第184條第1項前段侵權行為損害賠償規定向被告黃國
    峰請求1萬2千元？
    承前說明，系爭水電工程既由本院認定係訴外人庚○○及丁○○承攬施作，且原告交付之工程款5,000元係訴外人庚○○拿走，又原告另用以抵付水電工程款之電纜線亦由訴外人
    庚○○及丁○○共同取走等情如上所述，則被告丙○○當與
    系爭水電工程之施作，及原告交付之工程款5,000元與電纜
    線等情無涉，況原告亦未能舉證證明被告丙○○有自其收受
    5,000元及電纜線等利益且無法律上原因而致其受有損害，
    以及被告丙○○有故意或過失不法侵害原告之行為致其溢付
    工程款等不當得利或侵權行為構成要件事實，是原告針對系
    爭水電工程溢付工程款部分，以不當得利及民法第184條第1
    項前段侵權行為損害賠償規定向被告丙○○請求12,000元，
    自無理由。
  (五)綜上所述，原告所舉之前揭證據，均不足以證明其向被告甲○○、乙○○及丙○○所為本件請求之主張，揆諸前開判例
    意旨，原告既無法舉證證明本件主張為真實，則縱被告就其
    抗辯事實不能舉證以及證人庚○○、丁○○上開證述尚有疵
    累，仍應駁回原告本件請求。從而，原告本於契約債務不履
    行之法律關係，分別向被告甲○○、乙○○請求給付535,00
    0元及235,000元；及以不當得利、侵權行為之法律關係向被
    告丙○○請求12,000元，均無理由，應均予以駁回。
七、本件判決基礎已臻明確，兩造其餘之攻擊防禦方法及訴訟資
    料經本院斟酌後，核與本院心證形成與判決結果不生影響，
    無一一論述之必要，併予敘明。
八、另按法院為終局判決時，應依職權為訴訟費用之裁判；訴訟
    費用，由敗訴之當事人負擔，民事訴訟法第87條第1項、第
    78條分別定有明文，參酌同法第91條第1項規定法院未於訴
    訟費用之裁判確定其費用額者，第一審受訴法院於該裁判有
    執行力後，應依聲請以裁定確定之之立法意旨，法院於終局
    判決時可一併確定其費用額為原則，僅未一併確定費用額時
    ，始例外於判決有執行力後，依聲請確定之。故本院自得於
    本件判決時，一併確定兩造應負擔之訴訟費用額。本件訴訟
    費用額為裁判費16,590元（即裁判費8,590元及提解費8,000
    元），本院爰依職權確定上開訴訟費用由敗訴之原告負擔。
九、據上論結，本件原告之訴為無理由，依民事訴訟法第385條
    第1項前段、第78條、第87條第1項，判決如主文。
中    華    民    國    98    年    6     月    18    日
                  民事第三庭    審判長法  官  高榮宏
                                      法  官  林福來
                                      法  官  黃聖涵
以上正本係照原本作成
如對本判決上訴，須於判決送達後20日內向本院提出上訴狀
中    華    民    國    98    年    6     月    18    日
                                      書記官  朱小萍


司法院資訊處製作；財團法人民間司法改革基金會備份。
